臺灣基隆地方法院刑事判決　　　　　　　 99年度訴字第973號
公　訴　人　臺灣基隆地方法院檢察署檢察官
被　　　告　林雅揚
選任辯護人　楊思勤律師
被　　　告　簡溪祥
上列被告等因違反毒品危害防制條例等案件，經檢察官提起公訴
（99年度偵字第4498號、第5263號），本院判決如下：
    主  文
林雅揚共同違反不得使用毒物採捕水產動物之規定，處有期徒刑
肆月，如易科罰金，以新臺幣壹仟元折算壹日。其餘被訴部分公
訴不受理。
簡溪祥共同違反不得使用毒物採捕水產動物之規定，處有期徒刑
肆月，如易科罰金，以新臺幣壹仟元折算壹日。
    事  實
一、林雅揚、簡溪祥明知撈捕水產動物，不得以使用毒物為之，
    竟共同基於使用毒物採捕水產動物之犯意聯絡，於民國99年
    9 月17日下午3 時許，渠等前往在新北市貢寮區丹理二號橋
    下水域，以蘆藤根之有毒汁液，倒入水中魚群昏迷後加以撈
    捕（已昏迷之魚群約數10支，業經查獲警員掩埋）。嗣經民
    眾當場目睹報警處理，警員旋於同日晚上10時30分許，趕往
    上址，而在新北市○○區○○街與文秀坑街口處，查獲仍在
    場之林雅揚。
二、案經新北市政府警察局瑞芳分局報請臺灣基隆地方法院檢察
    署檢察官偵查起訴。
    理  由
壹、證據能力部分：
    按被告以外之人於審判外之言詞或書面陳述，除法律有規定
    者外，不得作為證據，刑事訴訟法第159 條固定有明文，惟
    被告以外之人於審判外之陳述，雖不符同法第159 條之1 至
    之4 規定，而經當事人於審判程序同意作為證據，法院審酌
    該言詞陳述或書面陳述作成時之情況，認為適當者，亦得為
    證據。又當事人、代理人或辯護人於法院調查證據時，知有
    第159 條第1 項不得為證據之情形，而未於言詞辯論終結前
    聲明異議者，視為有前項之同意，此亦據同法第159 條之5
    規定明確。查本案所引用之下列證據資料（詳後引證據），
    被告等、辯護人、檢察官均同意可作為證據使用，且未於言
    詞辯論終結前聲明異議，復本案所引用之文書資料及物證並
    無證據證明係公務員違背法定程序所取得，亦無刑事訴訟法
    第159 條之4 之顯有不可信之情況與不得作為證據之情形，
    本院斟酌本案卷內之證據並非非法取得，亦無證明力明顯過
    低之情形，且經本院於審判期日依法進行證據之調查、辯論
    ，被告等於訴訟上之程序權，已受保障，是依刑事訴訟法第
    159 條之5 第1 項、第2 項之規定，本院審酌該等證據作成
    之情況，並無不當，故均得作為本案之證據。
貳、有罪部分
一、被告2 人於上揭時地共同以有毒之蘆藤根汁液採捕魚群之犯
    行，迭據被告2 人於警詢、偵訊及本院審理中坦承在卷，並
    有照片6 張附卷可參（見偵查卷卷一第47頁至49頁），足認
    被告2 人自白與事實相符。本件事證明確，被告等犯行洵堪
    認定，應依法論科。
二、核被告林雅揚、簡溪祥所為，均係違反漁業法第48條第1 項
    第1 款不得使用毒物採捕水產動物之規定，應依同法第60條
    第1 項論處。被告2 人就上開犯行間有犯意聯絡及行為分擔
    ，應論以共同正犯。爰審酌漁業法之立法目的在於保育、合
    理利用水產資源（漁業法第1 條參照）及維護物種多樣性，
    避免漁民以超限方式（毒物、炸藥、電氣等）採捕水產動植
    物，造成水產物種之生態失衡、甚至滅絕，被告2 人為圖小
    利而觸法，所為嚴重破壞漁業之生態管理及渠等犯罪後坦承
    犯行之態度等一切情狀，分別量處如主文所示之刑，並均諭
    知易科罰金折算標準。
參、不受理部分
一、公訴意旨以：被告林雅揚基於意圖販賣而持有第二級毒品甲
    基安非他命之犯意，非法持有其於99年8 月28日晚上9 時許
    ，在新北市雙溪區雙溪火車站，以新臺幣（下同）8 萬元，
    向真實姓名年籍不詳、綽號「小黑」之成年男子所購得之第
    二級毒品甲基安非他命合計10包（分為4 大包、6 小包，驗
    前總毛重79.52 克，包裝塑膠袋總重約4.78公克，取0.13公
    克鑑定用罄，純度約99﹪），除部分供己施用外，其餘部分
    則意圖販賣營利而持有之，嗣於99年9 月17日晚上10時30分
    許，被告因上揭毒魚犯行，在新北市○○區○○街與文秀坑
    街口，為警攔查，並自被告所騎乘之車號3FW —778 號重型
    機車置物箱內扣得上揭甲基安非他命10包、分裝袋3 袋（共
    33只）、電子磅秤1 台及其所有施用第二級毒品所用之吸管
    2 支等物。因認被告係犯毒品危害防制條例第5 條第2 項之
    意圖販賣而持有第二級毒品罪。
二、按犯罪事實應依證據認定之，無證據不得認定犯罪事實；不
    能證明被告犯罪或其行為不罰者，應諭知無罪之判決，刑事
    訴訟法第154條第2項、第301條第1項定有明文。又認定不利
    於被告之事實，須依積極證據，苟積極證據不足為不利於被
    告事實之認定時，即應為有利於被告之認定；而事實之認定
    ，應憑證據，如未能發現相當證據，或證據不足以證明，自
    不能以推測或擬制之方法，以為裁判基礎；另認定犯罪事實
    所憑之證據，雖不以直接證據為限，間接證據亦包括在內，
    然而無論直接或間接證據，其為訴訟上之證明，須於通常一
    般之人均不致有所懷疑，而得確信其為真實之程度者，始得
    據為有罪之認定，最高法院30年上字第816 號、40年臺上字
    第86號、76年臺上字第4986號著有判例可資參照。
三、訊據被告林雅揚固供承在其機車置物內查獲上揭毒品等物，
    惟堅決否認有意圖販賣而持有第二級毒品之犯行，辯稱：扣
    案之甲基安非他命是伊要供己施用，因為「小黑」共賣伊8
    萬元，伊覺得很便宜，所為才會一次購入較多數量之毒品等
    語。公訴人認被告涉犯毒品危害防制條例第5 條第2 項意圖
    販賣而持有第二級毒品罪嫌，無非係以扣案之第二級毒品甲
    基安非他命10包、分裝袋33只、電子磅秤1 台為據，並佐以
    扣案甲基安非他命10包，毛重約74克，數量頗大，與一般施
    用毒品之人通常僅係小量購買之情形有異，且依文獻所載，
    甲基安非他命使用劑量為每天口服10至15毫克，而甲基安非
    他命之最低推估致死量為200 毫克（即0.2 克），一天內若
    單次使用超過此劑量即有致命之可能性，安非他命之推估致
    死劑量則為1 克，迭據行政院衛生署管制藥品管理局以94年
    2 月2 日管檢字第0940001033號、94年2 月14日管檢字第
    0940001327號及95年11月30日管檢字第0950013159號等函在
    卷可參，基此，扣案之甲基安非他命，若以前揭最低推估致
    死劑量為標準計算，足供被告施用約達140 天之久，若依推
    估致死劑量之施用量計算，亦足供被告施用73天；又毒品係
    易受天候、環境潮溼等因素之左右而潮解、變質進而減損，
    況被告林雅揚自承其先前不常施用毒品等語，則被告購買上
    開毒品之目的及用途，如僅單純供自己施用，何須1 次購入
    如此大量之甲基安非他命加以囤積？何以甘冒受潮損失之風
    險？再參以被告林雅揚供稱：伊係一次購買前述安非他命類
    毒品等語，則何以被告攜帶為數不小之款項1 次購買大量之
    毒品？又何以在購買後仍攜帶電子磅秤及大量分裝袋外出等
    為其主要論據。經查：
  (1)被告於上揭時地因使用毒物採捕魚群，經警據報前往處理，
    警員在其所騎乘之車號3FW —778 號重型機車置物箱內扣得
    甲基安非他命10包、分裝袋3 袋（共33只）、電子磅秤1 台
    及其所有施用第二級毒品所用之吸管2 支等情，業據被告供
    承在卷，並有台北縣政府警察局瑞芳分局搜索扣押筆錄、扣
    押物品目錄表、現場暨扣案物品照片共6 幀在卷可稽。而扣
    案之白色結晶物10包，經送內政部警政署刑事警察局鑑定結
    果，均含甲基安非他命成分（驗前總毛重79.52 克，包裝塑
    膠袋總重約4.78公克，取0.13公克鑑定用罄，純度約99﹪）
    ，此有該局99年10月18日刑鑑字第0990135425號鑑定書1 份
    在卷可考（附本院卷），足徵被告所持有之上開扣案物品確
    係第二級毒品甲基安非他命無訛。
  (2)復按意圖販賣而持有第二級毒品罪，係指以非營利之目的而
    販入或因其他原因而持有毒品，其後始起意出售所持有之毒
    品以營利，且迄未著手賣出者而言。所謂意圖，乃犯罪構成
    之主觀違法要素，亦屬犯罪之成立要件；行為人是否具有販
    賣之意圖而持有毒品，須以嚴格之證據證明之，亦即必須有
    相當之客觀事實，足以表徵其主觀意念之遂行性及確實性，
    始足當之（最高法院96年度台上字第1772號判決要旨參照）
    。則本案被告於購入上開扣案之甲基安非他命而持有之後，
    是否有另萌販售牟利之意圖，厥為本案應予審究之事項。查
    被告於警詢、偵查及本院審理時均供承扣案毒品是供己施用
    等語，而被告為警查獲時所採尿液，經送鑑驗，結果呈甲基
    安非他命陽性反應，有台灣檢驗科技股份有限公司99年10月
    5 日編號UL/2010/90571 號濫用藥物檢驗報告1 紙在卷可參
    （附偵查卷卷一第54頁），是其所辯，即無非據。雖被告為
    警查獲時持有第二級毒品甲基安非他命達10包，公訴人認以
    最低推估致死劑量為標準計算，扣案毒品足供被告施用約達
    14 0天之久，若依推估致死劑量之施用量計算，亦足供被告
    施用73天，且毒品保存不易，被告自承其先前不常施用毒品
    等語，則被告購買上開毒品之目的及用途，如僅單純供自己
    施用，何須1 次購入如此大量之甲基安非他命加以囤積？何
    以甘冒受潮損失之風險？而認被告係意圖販賣而持有第二級
    毒品，此固是一說，然持有毒品之原因眾多，因製造、運輸
    而持有、意圖販賣而持有、為施用之目的而持有、單純持有
    、為轉讓而持有，均有可能，此觀毒品危害防制條例第4 條
    至第11條各異其規定甚明，衡情毒品價格、品質常有變動，
    被告因貪圖「小黑」販售之第二級毒品較便宜而1 次大量購
    入，亦非不合常理。至本件雖查扣分裝袋33只、電子磅秤1
    台，然扣案之電子磅秤體積並非龐大，此觀卷附照片即明（
    見偵查卷卷一第29、30頁），隨身攜帶本非難事，吸毒者持
    有電子磅秤亦屬常見，另分裝袋通常均是整包販售，不能排
    除扣案分裝袋係便於被告分裝後施用之可能性。從而，尚難
    僅以被告持有之甲基安非他命數量較鉅，即逕推論被告於取
    得甲基安非他命後，必定另萌販售牟利之意圖，而將其他有
    利於被告之合理可能均予排除。
  (3)縱被告否認犯罪事實所持之辯解可疑，仍非有積極證據足以
    證明其犯罪行為，不能遽為有罪之認定。本件被告自始至終
    均否認其持有扣案毒品係出於販賣之意圖，而迄本院辯論終
    結前，除被告持有毒品之客觀事實，為被告所承認，且有扣
    案毒品可佐外，檢察官並未提出其他之客觀跡證可資證明被
    告有諸如向外積極聯絡買主或其他兜售行為及扣案之分裝袋
    、電子秤與所謂被告意圖販賣毒品之事證，況被告係因使用
    毒物採捕魚群，經警據報前往處理，警員在其所騎乘之機車
    置物箱內扣得上揭第二級毒品，可悉，被告為警查獲時，亦
    無證據證明被告持有扣案毒品有何販賣之意圖，故縱使被告
    持有第二級毒品達近80公克，本院仍難遽以被告持有毒品之
    重量、分裝袋之數量及有電子秤為警查獲之事實，即擬制其
    犯罪意圖。
  (4)綜上，公訴人對於起訴之犯罪事實，所提出之證據及闡明之
    證據方法，尚無從說服本院形成被告有意圖販賣而持有扣案
    之甲基安非他命之確信，則縱使被告對其辯解亦未提出相關
    證據以佐其說，然而被告原無自證無罪之義務，其所為上述
    辯解，並無法排除其可能性，仍有合理懷疑存在，非全然無
    足採信。此外，復查無其他積極證據足資證明被告涉犯意圖
    販賣而持有第二級毒品犯行，是被告之犯行尚屬不能證明，
    揆諸首揭說明及無罪推定原則，本院原應為無罪之判決，惟
    因檢察官起訴之意圖販賣而持有甲基安非他命，與持有第二
    級毒品部分有法條競合（吸收）之實質上一罪關係，而本件
    被告故意持有第二級毒品部分為其自承，並有上開毒品扣案
    可佐，事證明確，則關於意圖販賣而持有毒品部分，應係犯
    罪事實之減縮，僅於理由說明即可，不另為無罪之諭知，而
    改為適用毒品危害防制條例第11條第2 項、第4 項持有第二
    級毒品達一定數量罪（即持有第二級毒品達淨重10公克以上
    ），予以論罪科刑。
  (5)按起訴之程序違背規定者，應諭知不受理之判決，刑事訴訟
    法第303 條第1 款定有明文。又毒品危害防制條例第20條、
    第23條規定，已就施用第一級、第二級毒品者，所為係「初
    犯」、「5 年內再犯」或「5 年後再犯」，而異其刑事處遇
    程序，其規定「初犯」施用第一級、第二級毒品之被告，經
    觀察、勒戒或強制戒治後，應為不起訴處分或不付審理之裁
    定，亦即以觀察、勒戒或強制戒治之保安處分代替刑事訴追
    ；倘係經觀察、勒戒或強制戒治執行完畢釋放後「5 年內再
    犯」者，始得則依法追訴。經查，本件前開扣案之甲基安非
    他命，均係被告為供己施用所持有等情，業據被告於警詢、
    偵查及本院審理時坦認不諱，並有台灣檢驗科技股份有限公
    司99年10月5 日編號UL/2010/90571 號濫用藥物檢驗報告1
    紙在卷可憑。本件被告被訴99年9 月17日經查獲持有第二級
    毒品之低度行為，本應為其當次施用第二級毒品之高度行為
    所吸收，不另論罪，惟被告當次施用第二級毒品犯行，因被
    告尚未曾經執行觀察、勒戒等保安處分而不得加以追訴，則
    檢察官在被告施用第二級毒品犯行未為觀察、勒戒前，即逕
    就被告持有第二級毒品部分犯行予以起訴，起訴程序顯已違
    背前揭毒品危害防制條例之規定，是依刑事訴訟法第303 條
    第1 款規定及前揭說明，就被告持有第二級毒品部分，自應
    為公訴不受理之判決。
據上論斷，應依刑事訴訟法第299 條第1 項前段、第303 條第1
款，漁業法第48條第1 項第1 款、第60條第1 項，刑法第11條前
段、第28條、第41條第1 項前段，判決如主文。
本案經檢察官陳佳宏到庭執行職務。
中    華    民    國    100     年    1   月    18    日
                  刑事第三庭審判長法  官  陳志祥
                                  法  官  張婷妮
                                  法  官  黃梅淑
以上正本證明與原本無異。
如不服本判決應於收受送達後10日內向本院提出上訴書狀，並應
敘述具體理由；其未敘述上訴理由者，應於上訴期間屆滿後20日
內向本院補提理由書(均須按他造當事人之人數附繕本)「切勿逕
送上級法院」。
中    華    民    國    100     年    1   月    18    日
                                  書記官  丁妍君
附錄論罪法條：
漁業法第48條
採捕水產動植物，不得以左列方法為之：
一  使用毒物。
二  使用炸藥或其他爆裂物。
三  使用電氣或其他麻醉物。
為試驗研究目的，經中央或直轄市主管機關許可者，不受前項之
限制。
漁業法第60條
違反第48條第1 項各款規定之一者，處5 年以下有期徒刑、拘役
或併科新台幣15萬元以下罰金。
違反主管機關依第44條第1 款、第2 款所為之公告事項者，處3
年以下有期徒刑、拘役或科或併科新台幣15萬元以下罰金。